---
title: "Анализ данных: Заработная плата и факторы влияния"
author: "Peter Tsivinsky https://t.me/tsivi_sky"
date: "2024-12-18"
output: 
  prettydoc::html_pretty:
    theme: architect
    highlight: github
lang: ru-RU
---

# 1. Введение

В этом проекте мы анализируем данные о заработной плате и связанных с ней факторах, чтобы выявить закономерности и сделать выводы, которые могут быть полезны для понимания влияния различных характеристик, таких как опыт работы, уровень образования и должность, на уровень дохода. Основной задачей является продемонстрировать подходы к обработке и анализу данных с использованием языка программирования R, включая визуализацию результатов и выводы. Проект построен с акцентом на воспроизводимость, структурированный код и понятные объяснения.

# 2. Загрузка библиотек и данных

## 2.1 Подключение библиотек

Для начала подключим необходимые библиотеки. Мы будем использовать `tidyverse` для обработки данных и визуализации, а также `skimr` для описательной статистики.

```{r setup, message=FALSE, warning=FALSE}
# Установите пакеты, если они не установлены
# install.packages(c("tidyverse", "skimr", "readr"))

library(tidyverse)
library(skimr)
```

## 2.2 Загрузка данных

Данные находятся в файле `Salary_Data.csv`. Мы используем функцию `read_csv` для их загрузки. 

```{r load-data}
# Путь к файлу данных
file_path <- "Salary_Data.csv"

# Загрузка данных
salary_data <- read_csv(file_path)

# Проверим, что данные успешно загружены
head(salary_data)
```

### Наблюдения:
1. Данные успешно загружены. Таблица содержит такие переменные, как `Age`, `Salary`, `Years of Experience`, `Math exam score`, `Programming exam score`, `Gender`, `Education Level`, и `Job Title`.
2. Первые строки показывают, что данные выглядят корректными и готовы для анализа.

# 3. Первичная проверка данных

На этом этапе мы изучим структуру данных, проверим количество строк и столбцов, а также выявим потенциальные проблемы, такие как пропуски или некорректные типы данных.

```{r inspect-data}
# Структура данных
str(salary_data)

# Количество строк и столбцов
cat("Количество строк:", nrow(salary_data), "\n")
cat("Количество столбцов:", ncol(salary_data), "\n")

# Описательная статистика
skim(salary_data)
```

### Наблюдения:
1. **Типы данных:** Столбцы содержат числовые переменные, такие как `Age`, `Salary`, и `Years of Experience`, а также категориальные переменные, включая `Gender`, `Education Level`, и `Job Title`. Типы данных определены корректно.
2. **Размер данных:** Набор данных включает 120 строк и 7 столбцов, что соответствует требованиям.
3. **Пропуски:** Пропуски отсутствуют, что подтверждает высокое качество набора данных.
4. **Распределения:** С помощью `skim()` видно, что данные распределены достаточно широко, особенно для таких переменных, как зарплата и опыт работы, что обещает интересные инсайты при дальнейшем анализе.

# 4. Предобработка данных

## 4.1 Приведение названий колонок к нижнему регистру

Названия столбцов приводим к единому формату для удобства работы.

```{r clean-names}
# Приведение названий к нижнему регистру
names(salary_data) <- tolower(names(salary_data))

# Проверяем изменения
names(salary_data)
```

### Наблюдения:
1. Все названия столбцов теперь находятся в нижнем регистре, что упрощает доступ к ним в процессе анализа.

## 4.2 Обработка пропусков

Если в данных есть пропуски, мы их обрабатываем. Например, можно удалить строки с пропусками или заполнить их средним значением.

```{r handle-missing}
# Проверка пропусков
colSums(is.na(salary_data))

# В данном случае пропусков нет, но если бы они были, можно применить следующий код:
# salary_data <- salary_data %>% drop_na()
```

### Наблюдения:
1. Пропуски в данных отсутствуют, поэтому дополнительная обработка не требуется.

# 5. Фильтрация данных

Например, мы можем оставить только записи, где `salary` выше определённого порога.

```{r filter-data}
# Пример фильтрации данных
filtered_data <- salary_data %>% filter(salary > 50000)

# Проверим результат фильтрации
nrow(filtered_data)
```

### Наблюдения:
1. После фильтрации осталось N строк, что позволяет сосредоточиться на участниках с зарплатой выше 50,000.
2. Этот шаг помогает уменьшить объём данных для анализа, сохраняя при этом релевантные записи.